ACORDAO-COMPLETO-2466922

ACÓRDÃO 8330/2021 ATA 17/2021 - PRIMEIRA CÂMARA

VISTAS, relatadas e discutidas as razões de justificativa apresentadas por Mirian Dantas dos Santos, Pró-Reitora de Gestão de Pessoas da Universidade Federal do Rio Grande do Norte para descumprimento de determinações do Acórdão 11047/2016-TCU-Segunda Câmara.
	ACORDAM os Ministros do Tribunal de Contas da União, reunidos em sessão da 1ª Câmara, ante as razões expostas pelo Relator, com fundamento nos arts. 28, I e II, 58, IV, da Lei 8.443/1992 e nos arts. 250, § 2º, 268, VII, do Regimento Interno, em:
9.1. rejeitar as justificativas apresentadas por Mirian Dantas dos Santos;
9.2. aplicar-lhe multa de R$ 5.000,00 (cinco mil reais) , a ser recolhida com atualização monetária desde a data desta deliberação até a data do efetivo recolhimento, na forma da legislação em vigor, se for paga após o vencimento do prazo a seguir estipulado;
9.3. fixar à responsável prazo de 15 (quinze) dias, contados da notificação desta deliberação, para comprovar, perante o Tribunal, o recolhimento da quantia acima ao Tesouro Nacional;
9.4. determinar à Universidade Federal do Rio Grande do Norte que proceda ao desconto da dívida nos vencimentos da responsável, observados os limites previstos no art. 46 da Lei 8.112/1990, caso não atendida a notificação no prazo fixado;
9.5. autorizar, desde logo, a cobrança judicial da dívida, caso não atendida a notificação e frustrada a medida determinada no item anterior;
9.6. autorizar, caso requerido e o processo não haja sido remetido para cobrança judicial, o parcelamento da dívida em até 36 (trinta e seis) parcelas mensais e consecutivas;
9.7. fixar o vencimento da primeira parcela em 15 (quinze) dias, a contar do recebimento da notificação, e os das demais a cada 30 (trinta) dias, com incidência, sobre cada valor mensal, dos correspondentes acréscimos legais~
9.8. esclarecer à responsável que a falta de recolhimento de qualquer parcela importará no vencimento antecipado do saldo devedor;
	9.9. reiterar à Universidade Federal do Rio Grande do Norte a determinação contida no item 1.7.2.4 do Acórdão 11047/2016-TCU-Segunda Câmara, a fim de que seja emitido e encaminhado a esta Corte novo ato de aposentadoria do inativo Marco Antônio Barbosa do Nascimento (CPF XXX.638.954-XX) , livre das irregularidades apontadas na mencionada deliberação.

Análise de razões de justificativas para descumprimento de determinação relativa a ato de aposentadoria.

Primeira Câmara

Universidade Federal do Rio Grande do Norte.

3. Interessado/Responsável:
3.1. Interessado: Marco Antônio Barbosa do Nascimento (XXX.638.954-XX).
3.2. Responsável: Mirian Dantas dos Santos (XXX.974.154-XX)

13.1. Ministros presentes: Walton Alencar Rodrigues (Presidente), Benjamin Zymler, Vital do Rêgo e Jorge Oliveira (Relator).
13.2. Ministros-Substitutos presentes: Augusto Sherman Cavalcanti e Weder de Oliveira.

ACORDAO-COMPLETO-2523297

Acórdão 992/2022 - Primeira Câmara

MIRIAN DANTAS DOS SANTOS

JORGE OLIVEIRA

Adoto como Relatório a instrução produzida na Secretaria de Fiscalização de Integridade de Atos e Pagamentos de Pessoal e de Benefícios Sociais - Sefip (peça 31) , endossada por Diretor daquela unidade técnica (peça 33) e pelo Ministério Público junto ao TCU - MPTCU (peça 33) , a seguir transcrita:
	"Trata-se de monitoramento do Acórdão 11047/2016-TCU-Segunda Câmara, proferido na Sessão de 18/10/2016, de relatoria da Ministra Ana Arraes (peça 5) , que considerou ilegal o ato de aposentadoria de Marco Antônio Barbosa do Nascimento, em função do recebimento irregular de rubrica judicial de hora extra que já deveria ter sido absorvida pelos planos de carreira posteriores obtidos pela categoria.
HISTÓRICO
2. 	No âmbito da deliberação, foram feitas as seguintes determinações: 
 (...) 
1.7. Determinações e outras providências: 
1.7.1. dispensar a reposição das importâncias indevidamente recebidas de boa-fé até a data da notificação deste acórdão pelo ente concedente; 
1.7.2. determinar à Universidade Federal do Rio Grande do Norte que: 
1.7.2.1. cesse pagamentos decorrentes do ato impugnado, sob pena de responsabilidade solidária da autoridade administrativa omissa, e comunique ao TCU, no prazo de 15 (quinze) dias, as providências adotadas; 
1.7.2.2. cientifique o interessado do inteiro teor desta decisão e alerte-o que o efeito suspensivo proveniente de eventual interposição de recurso junto ao TCU não o eximirá da devolução dos valores indevidamente percebidos após a notificação deste acórdão, em caso de não provimento do apelo; 
1.7.2.3. encaminhe a este Tribunal, no prazo de 30 (trinta) dias a partir da ciência desta deliberação, por cópia, comprovante da data em que o interessado tomou conhecimento desta deliberação; e 
1.7.2.4. emita novo ato de aposentadoria, livre da irregularidade apontada, e submeta-o à apreciação deste Tribunal no prazo de 30 (trinta) dias após a ciência desta decisão
3.	Tal monitoramento foi iniciado em 27/8/2019 (peça 10) . Naquela ocasião ficou esclarecido que a Ação Ordinária 2009.84.00.002252-9, proposta pelo inativo perante o Juízo da 5ª Vara Federal da Seção Judiciária do Rio Grande do Norte, não permitia a continuidade do pagamento irregular da rubrica judicial de hora extra por não guardar qualquer relação com o Acórdão 11047/2016-TCU-Segunda Câmara, sendo aquela ação proposta em outra situação para fazer frente às determinações do Acórdão 2.161/2005 referente a outro processo (peça 8, folha 4) .
4. 	Nesse sentido, foi proposto e acolhido o encaminhamento para que a unidade jurisdicionada promovesse a imediata exclusão da rubrica judicial irregular de hora extra, bem como promovesse o ressarcimento das quantias indevidamente pagas ao interessado e a emissão de novo ato de aposentadoria no sistema e-Pessoal, nos seguintes termos: 
 (...) 
9. 	Ante o exposto, submetem-se os autos à consideração superior propondo a realização de diligência à UFRN, com fulcro no art. 11 da Lei 8.443/1992 c/c o art. 157 do Regimento Interno do TCU, para que, no prazo de 15 (quinze) , promova a imediata exclusão da rubrica judicial irregular de hora extra do inativo, Marco Antônio Barbosa do Nascimento (CPF XXX.638.954-XX) , promovendo-se o ressarcimento das quantias indevidamente pagas desde a data da notificação, vez que jamais houve decisão judicial afastando a decisão deste Tribunal ora monitorada, consubstanciada no Acórdão 11047/2016-TCU-Segunda Câmara. Nesse sentido, Ação Ordinária n. 2009.84.00.002252-9, proposta perante o Juízo da 5ª Vara Federal da Seção Judiciária do Rio Grande do Norte, é anterior ao acórdão ora monitorado, dizendo respeito a decisão do TCU no Acórdão 2.161/2005, referente a outro processo (peça 8, p. 4) , que nada tem a ver com o acórdão prolatado nos presentes autos. Ademais, providencie a inserção de novo ato de aposentadoria do inativo, Marco Antônio Barbosa do Nascimento (CPF XXX.638.954-XX) , no sistema e-Pessoal, naturalmente, livre da irregularidade referente ao pagamento da rubrica judicial de hora extra, em conformidade com o art. 19, § 3º, da Instrução Normativa-TCU 78/2018 c/c art. 262, § 2º, do Regimento Interno/TCU
5.	A Universidade Federal do Rio Grande do Norte informou sobre a impossibilidade de dar cumprimento à determinação do Acórdão 11047/2016-TCU-Segunda Câmara, pois a supressão da rubrica no contracheque do inativo no presente processo implicaria na supressão da mesma rubrica de outros servidores que não são interessados nestes autos (peça 14) . 
6.	Diante da omissão no cumprimento do Acórdão 11047/2016-TCU-Segunda Câmara, foi proposto a realização de audiência da responsável daquela universidade, Sra. Mirian Dantas dos Santos, Pró-reitora de Gestão de Pessoas, com o fim de apresentar razões de justificativas pela falta de cumprimento da determinação da decisão deste Tribunal (peça 15) . 
7.	Com a anuência do titular da 2ª. Diat (peça 18) e do titular da Secretaria de Fiscalização de Pessoas (peça 19) , foi realizada a audiência da gestora responsável (peça 20) .
8.	A Sra. Mirian Dantas dos Santos, Pró-reitora de Gestão de Pessoas, devidamente notificada (peça 21) encaminhou razões para o descumprimento das determinações contidas no Acórdão 11047/2016-TCU-Segunda Câmara (peças 22 a 25) .
EXAME TÉCNICO
9.	Preliminarmente, pesquisa realizada no sistema Siape/Sigepe aponta que a rubrica judicial de hora extra foi excluída dos proventos do interessado a partir do contracheque de março de 2020 (peça 29) . Por outro lado, em consulta ao sistema e-Pessoal, observa-se que a UJ não encaminhou a Corte de Contas para apreciação novo ato de aposentadoria do inativo, sem irregularidades, conforme o item 1.7.2.4 do Acórdão 11047/2016-TCU-Segunda Câmara.
10.	Segundo as razões apresentadas pela gestora Mirian Dantas dos Santos, o inativo Marco Antônio Barbosa do Nascimento recebia a parcela inquinada pela Corte de Contas em função de deliberações judiciais proferidas nas ações 0002252-0520094058400 e 0003640-4619864058400. No que concerne à ação 0002252-0520094058400, eram também partes João Batista Varela e Moisés Ferreira da Silva Filho. No que tange à ação 0003640-4619864058400, era igualmente parte o servidor Aldo Basílio.
11.	Ainda segundo a gestora, o cadastro das decisões judiciais citadas foi feito de forma conjunta pelo então Ministério do Planejamento, de modo que, tal como a inclusão do código da ação na folha de pagamento beneficiou a todos os servidores, sua exclusão prejudicaria a todos indistintamente. Contudo, os servidores João Batista Varela, Moisés Ferreira da Silva Filho e Aldo Basílio não eram interessados no TC Processo 020.530/2016-1 e, portanto, não tiveram a devida oportunidade de manifestar-se.
12.	A Sra. Miriam frisou que o sistema de cadastro de ações judiciais não está sob o controle desta Universidade, pelo que tampouco eventual adaptação técnica-informática poderia ser feita pelo pessoal da UFRN, e, caso excluísse o código da ação, afetaria outros interessados sem a observância do contraditório e da ampla defesa.
13.	A gestora informa que requereu à Procuradoria Federal a emissão de parecer no tocante às ações judiciais relativas a hora extras. Segundo a Sra. Mirian, apenas em setembro de 2019 foi emitido o Parecer 00004/2019/SEMATRAB/PFRN/PGF/AGU em que opina sobre a autorização da administração da UFRN suspender o pagamento da rubrica considerada irregular pela Corte de Contas.
14.	Apenas após o recebimento do mencionado parecer, a gestora iniciou os procedimentos de supressão da rubrica nos proventos dos servidores que a recebiam de forma irregular. E, por fim, realizou "ciclos" de reunião para a notificação do interessado entre os meses de outubro de 2019 e fevereiro de 2020. 
Análise das razões de justificativa
15.	Observa-se que a Sra. Mirian Dantas dos Santos apresenta duas razões principais para o descumprimento das determinações da Corte de Contas, dificuldade operacional para excluir a rubrica considerada irregular pelo TCU e a ausência de parecer jurídico sobre o tema.
16.	Consoante já discutido nos autos (peça 17) , o argumento sobre a impossibilidade da exclusão de rubrica irregular pela Sra. Mirian Dantas dos Santos em função de um problema operacional não é razão suficiente para a manutenção do pagamento irregular. Nesse sentido, a interessada não apresentou qualquer ação para superar o eventual problema operacional para a exclusão. Desse modo, não há qualquer justificativa plausível para que a administração da UFRN mantivesse o pagamento da parcela irregular.
17.	Desse modo, há uma flagrante omissão da gestora responsável no cumprimento das determinações contidas no Acórdão 11047/2016-TCU-Segunda Câmara.
18.	A omissão dos gestores em dar pronto cumprimento às determinações do TCU já foi citada a exaustão por esta Unidade Técnica. O erário suporta um prejuízo contumaz em função da falta de controle por parte dos envolvido. É preciso que seja dado tratamento vigoroso a estas irregularidades, e, nesse sentido, é imperioso medidas corretivas. A estupenda perda de recursos públicos em função de institutos como a prescrição administrativa e a boa-fé, ocasionadas pelo puro e simples descontrole administrativo, não pode mais prosseguir. É imprescindível que, doravante, passe a ocorrer tempestivamente, quanto às rubricas de natureza compensatória criadas, a absorção de valores em face dos incrementos remuneratórios futuros, até a sua integral absorção. 
19.	Embora o gestor do SIAPE tenha alguma responsabilidade especial nesse mister, o órgão envolvido possui a maior parte da responsabilidade, pois é a ele que as várias determinações do TCU são dirigidas. 
20.	A Sra. Mirian Dantas dos Santos argumenta que a emissão do parecer da Procuradoria Federal "representou uma mudança de paradigma, porque, pela primeira vez, veiculou pronunciamento expresso do órgão competente pela consultoria e assessoramento do Executivo Federal (art. 1°, LC 73/93) , respaldando a atuação administrativa de suspender a vantagem".
21.	Nesse espeque, de se sobrelevar que qualquer parecer exarado pela Procuradoria Federal no Estado do Rio Grande do Norte (peça 25, folhas 27 a 34) não tem o condão de dar eficácia as determinações deste TCU, cabendo ao gestor o fiel cumprimento das determinações prolatadas por esta Corte, sob pena de aplicação aos responsáveis das sanções previstas na Lei 8.443/1992. Com exceção, por óbvio, daquelas que são protegidas por decisões judiciais.
22. 	É matéria pacífica neste Tribunal que a emissão de parecer jurídico opinativo não isenta o gestor responsável pelo ato administrativo, em especial quando o ato já foi objeto de determinação por esta Casa. Ao contrário do que ocorre com o parecer vinculante, que obriga, sob pena de responsabilização, a conduta do gestor, o parecer opinativo constitui mera opinião jurídica, podendo ou não ser seguido pelo gestor, quem, ao tomar uma decisão administrativa baseada em parecer jurídico opinativo, assume por sua própria conta, o risco, inerente ao seu cargo, de sofrer as penalidades cabíveis. 
23. 	Nesse sentido os enunciados a seguir transcritos: 
Acórdão 9912/2016-TCU-Segunda Câmara: Os pareceres técnico e jurídico favoráveis a determinado ajuste não retiram a responsabilidade do administrador público pela prática de ato irregular, uma vez que cabe ao gestor, em última instância, decidir sobre a legalidade, a conveniência e a oportunidade de efetivar as avenças sob sua administração, especialmente aquelas que vão gerar pagamentos em favor do particular. 
Acórdão 341/2015-TCU-Plenário: Pareceres técnicos e jurídicos não vinculam o administrador público, uma vez que apenas contribuem para o processo decisório. O fato de ter agido com respaldo em pareceres não afasta a responsabilidade do gestor por ato ou omissão irregular. 
Acórdão 2904/2014-TCU-Plenário: A ação respaldada em parecer jurídico não exime o gestor de responsabilização pela prática de ato irregular, uma vez que cabe a ele, em última instância, decidir sobre conveniência e oportunidade de efetivar o procedimento administrativo. 
24. 	Portanto, a opinião jurídica exposta no parecer da Procuradoria Federal no Estado do Rio Grande do Norte não obriga a atuação nem afasta a responsabilidade da gestora e tampouco tem o poder de invalidar as determinações exaradas por este Tribunal. Nessa mesma lógica, a ausência do parecer jurídico justifica a ausência de ação tempestiva do administrador de recursos públicos.
25.	Importante ressaltar o seguinte enunciado sobre o tema:
Acórdão 6414/2018-TCU-Primeira Câmara: A existência de pareceres técnicos ou jurídicos somente afasta a responsabilidade do gestor quando a matéria for extremamente técnica e de difícil detecção pelo responsável.
27.	Observa-se que há mais de uma década o TCU aponta irregularidades em atos de aposentadoria da Universidade Federal do Rio Grande do Norte referentes ao pagamento de horas extras (Acórdão 1310/2010-TCU-Primeira Câmara) . Assim, mesmo eventuais dificuldades operacionais, ou mesmo de entendimento da matéria, deveriam ter sido, há muito, superadas pela UJ. Especialmente, pela clareza dos pronunciamentos apresentados pelos Ministros desta Corte de Contas 
28.	Desse modo, também não se pode aceitar como justificativa para a manutenção do pagamento irregular a ausência de um parecer opinativo sobre matéria já pacificada na Corte de Contas e amplo conhecimento da Unidade Jurisdicionada.
CONCLUSÃO
29.	Desse modo, com base nas informações prestadas pela gestora e naquelas extraídas dos sistemas Siape/Sigepe, considera-se que as determinações constantes do Acórdão 11047/2016-TCU-Segunda Câmara foram parcialmente cumpridas pela Universidade Federal do Rio Grande do Norte, propondo-se que as razões de justificativa apresentadas pela Sra. Mirian Dantas dos Santos, Pró-reitora de Gestão de Pessoas da Universidade Federal do Rio Grande do Norte, sejam rejeitadas, com a aplicação da multa prevista no art. 58, inciso IV, da Lei 8.443/1992 e no art. 268, inciso VII, do Regimento Interno do Tribunal
30.	Além disso, propõe-se que seja determinado à UFRN o encaminhamento de novo ato de aposentadoria do inativo Marco Antônio Barbosa do Nascimento (CPF XXX.638.954-XX) , conforme a determinação contida no item 1.7.2.4 do Acórdão 11047/2016-TCU-Segunda Câmara.
PROPOSTA DE ENCAMINHAMENTO
31.	Em face do exposto, remetam-se os autos à consideração superior propondo-se: 
a) rejeitar, nos termos do § 2º, do art. 250 do Regimento Interno do TCU, as razões de justificativa apresentadas pela Sra. Mirian Dantas dos Santos (CPF XXX.974.154-XX) , Pró-reitora de Gestão de Pessoas da Universidade Federal do Rio Grande do Norte, pelo descumprimento do Acórdão 11047/2016-TCU-Segunda Câmara, de relatoria da Ministra Ana Arraes; 
b) aplicar à responsável a multa prevista no art. 58, inciso IV, da Lei 8.443/1992 e no art. 268, inciso VII, do Regimento Interno do Tribunal; 
c) com base no art. 28, incisos I e II, da Lei 8.443/1992: 
c.1) determinar o desconto integral ou parcelado da dívida na remuneração da Sra. Mirian Dantas dos Santos (CPF XXX.974.154-XX) , observados os limites impostos pela legislação pertinente e, em especial, o disposto no art. 46 da Lei 8.112/1990; 
c.2) autorizar, desde já, a cobrança judicial da dívida, na hipótese de não atendimento das notificações, cumulada com a ineficácia dos descontos determinados no subitem anterior; 
d) determinar à Universidade Federal do Rio Grande do Norte, nos termos do artigo 4°, inciso I, da Resolução-TCU 315/2020, que:
d.1) encaminhe novo ato de aposentadoria do inativo Marco Antônio Barbosa do Nascimento (CPF XXX.638.954-XX) , livre de irregularidades, conforme a determinação contida no item 1.7.2.4 do Acórdão 11047/2016-TCU-Segunda Câmara."
	É o Relatório.

não há.

Procurador Júlio Marcelo de Oliveira.

APOSENTADORIA. ILEGALIDADE. DETERMINAÇÃO. DESCUMPRIMENTO. IMPROCEDÊNCIA DAS RAZÕES DE JUSTIFICATIVA. MULTA.

APOSENTADORIA (APOS)

Secretaria de Fiscalização de Integridade de Atos e Pagamentos de Pessoal e de Benefícios Sociais (Sefip).

Por intermédio do Acórdão 11047/2016-TCU-Segunda Câmara (Relatora a Ministra Ana Arraes) , este Tribunal considerou ilegal o ato de aposentadoria de Marco Antônio Barbosa do Nascimento, em função do recebimento irregular de rubrica judicial de hora-extra que já deveria ter sido absorvida por reajustes posteriores, e determinou à Universidade Federal do Rio Grande do Norte - UFRN, entre outras providências: (i) a cessação de pagamentos decorrentes do ato impugnado e (ii) a emissão e remessa a esta Corte de novo ato, livre da irregularidade apontada.
2.	Ao monitorar, em 2019, o cumprimento dos comandos acima, a Secretaria de Fiscalização de Integridade de Atos e Pagamentos de Pessoal e de Benefícios Sociais - Sefip constatou a omissão da UFRN na observância das determinações em questão, razão pela qual realizou a audiência de Mirian Dantas dos Santos, Pró-reitora de Gestão de Pessoas daquela Universidade.
3.	Após analisar as razões de justificativa apresentadas pela responsável, a unidade técnica, em pareceres uniformes e com apoio do MPTCU, opinou por sua rejeição e pela aplicação da multa do art. 58, inciso IV, da Lei 8.443/1992.
4.	Acompanho tais manifestações, cujas análises incluo entre minhas razões de decidir.
5.	Preliminarmente, registro que pesquisa realizada no Sistema Siape/Sigepe pela Sefip constatou que a rubrica judicial de hora-extra foi excluída dos proventos do interessado a partir de março de 2020. Entretanto, ainda não foi encaminhado a esta Corte o novo ato de aposentadoria cuja emissão foi ordenada.
6.	Em linhas gerais, a responsável justificou o descumprimento dos comandos desta Corte por dificuldades operacionais e pela ausência, à época, de parecer jurídico a respeito da questão.
7.	Contudo, problemas operacionais não são razão suficiente para a demora de mais de três anos para exclusão da rubrica impugnada. Além disso, a Pró-Reitora não apresentou elementos que comprovassem a adoção de providências para superação das dificuldades alegadas.
8.	Acrescento, como bem lembrou a Sefip, que esta Corte tem apontado irregularidades em ato de aposentadoria da UFRN concernentes ao pagamento de horas-extras há mais de uma década, tempo mais do que suficiente para que eventuais problemas operacionais fossem superados.
9.	Por sua vez, o fato de apenas em período mais recente haver sido emitido parecer do órgão de assessoria jurídica da UFRN também não justifica a omissão no atendimento das determinações deste Tribunal, posto que pronunciamentos de tal natureza nem são requisitos de eficácia das deliberações do TCU, nem podem invalidá-las.
10.	Assim, considerando que apenas recentemente foi cumprida a ordem para exclusão da parcela impugnada e que ainda não foi emitido o novo ato de aposentadoria do interessado, cabe rejeitar as justificativas da responsável, conforme sugerido pela Sefip e pela Procuradoria, e aplicar-lhe a sanção aventada nos pareceres.
	Dessa forma, voto pela adoção da minuta de acórdão que trago a este Colegiado.
TCU, Sala das Sessões, em 25 de maio de 2021.
JORGE OLIVEIRA 
Relator